臺灣高等法院刑事判決　　　　　　　　 94年度上易字第491號
　　上　訴　人
　　即　被　告　辰○○
上列上訴人因詐欺案件，不服臺灣板橋地方法院93年度易字第75
7號，中華民國93年12月2日第一審判決（起訴案號：臺灣板橋地
方法院檢察署89年度偵緝字第1607號、89年度偵字第21978號、
90年度偵字第12100號），提起上訴，本院判決如下：
    主  文
上訴駁回。
    事  實
一、辰○○先後自民國（下同）八十五年一月五日起、同年八月
    十五日起及八十七年八月十日起，均以「謝鎔鎂」名義及自
    任會首之方式，在癸○○臺北縣三重市○○街四十一號住處
    ，分別召集癸○○、子○○、乙○○、辛○○、庚○○、壬○○、甲○○、丙○○、寅○○、卯○○○、戊○○、丑○○、丁○○等人參加如附表一至附表三所示之合會（即所謂
    民間互助會，按如附表一至附表三所示合會各有含辰○○在
    內計六十三人次、六十一人次及六十七人次之會員），並約
    定上開合會均為每月每會會款新臺幣（下同）一萬元，採內
    標制（即已得標之死會會員每月應繳納死會會款一萬元，未
    得標之活會會員則應繳納扣除當月得標利息後餘額之活會會
    款，並約定上開合會每三個月加標乙次），詎辰○○於上開
    合會會期進行中，竟因本身其他債務問題致生資金短缺，即
    基於意圖為自己不法所有之概括犯意，利用上開合會之多數
    會員均互不相識，且每月開標時大多數會員亦均未到場競標
    之機會，先後十八次於如附表一至附表三所示時間，以逕向
    上開合會活會會員偽稱「該次投標由其他會員以三千元左右
    利息標得」云云之不實詐術（並未具體偽造投標單及表明各
    該次投標係由何位會員標得），致使如附表一至附表三所示
    上開合會之活會會員子○○、陳慶華、張玉英、張麗瓊、林
    孟東、陳素霞、張朝壽、許淑芳、洪嘉興、呂秀珍、謝美玲
    、呂學峰、乙○○、壬○○、庚○○、辛○○、施清煙、戊○○、癸○○（即阿明）、寅○○（以卯○○○即阿淑名義
    參加）、丑○○（即「阿財」）、丁○○（即「瑞發」）、
    甲○○（即「英宏」）、丙○○（即「桂英」）、卯○○○
    （即「阿淑」）、施美玲（即「美玲」）、施美如（即「美
    如」）、詹黃依潔（即「阿蜜」）、洪志銘（即「志明」）
    、「美鳳」、「阿夏」、「家興」、「美子」、「紅雲」、
    「阿寶」、　「阿敏」、「美雲」、「阿珠」、「金榜」、
    「玉」、「君君」、「富美」、「春滿」、「婉如」、
    「阿綿」、「阿樹」、「阿娥」、「勝力」、「莉莉」、「
    淑玲」、「阿周」、「阿枝」、「阿雪」、「芳草」、「阿
    蓮」、「榮如」、「阿敦」、「富美」、「珍珍」、「愛珠
    」、「小雲」、「淑芬」、「瓊芳」、「萬來」、「秀琴」
    、「阿滿」、「阿蘭」、「景南」、「阿梅」、「麗娟」、
    「阿美」、「秀金」、「奶油」、「桂美」、「美麗」、「
    明昭」、「呂小妹」、「呂小弟」等人信以為真，因之陷於
    錯誤，而先後各別交付上開合會之活會會款予辰○○收受，
    合計詐得五百四十萬元以上之活會會款（按辰○○平均每次
    詐得三十餘萬元之會款）。嗣於八十八年六月五日，辰○○
    因無力繼續上開合會之進行，始向上開合會會員宣布倒會，
    經子○○等會員彼此查證後，始行查悉上情。
二、案經乙○○、辛○○、庚○○、壬○○、甲○○、丙○○、
    子○○、癸○○、寅○○、卯○○○、戊○○、丑○○、丁○○訴由臺灣板橋地方法院檢察署檢察官偵查起訴。
    理  由
一、上揭事實業據被告辰○○先後於原審、偵審中及本院審理時
    坦承不諱，核與告訴人乙○○、辛○○、庚○○、壬○○、
    甲○○、丙○○、癸○○、戊○○、丑○○、丁○○等人於
    偵查中、告訴人寅○○於原審、偵審中、告訴人卯○○○於
    偵查、本院審理時、告訴人子○○於原審、偵審中及本院審
    理時分別指訴之情節，均相符合，且有證人己○○○到庭之
    供述可證，復有上開合會之會單三份、被告於八十八年六月
    十三日與會員簽立之協議書二份、被告與告訴人戊○○之電
    話對話錄音帶及其譯文各乙份、告訴人子○○所簽發用以支
    付如附表三所示合會活會會款之支票影本十四紙、告訴人壬○○所簽發用以支付如附表一所示合會活會會款之支票影本
    七紙、告訴人庚○○所簽發用以支付如附表一所示合會活會
    會款之支票影本乙紙，在卷可稽，顯見被告上開罪證明確，
    犯行均堪認定，應予依法論科。
二、核被告所為，係犯刑法第三百三十九條第一項之詐欺取財罪
    。被告先後十八次於如附表一至附表三所示時間，以偽稱「
    該次投標由其他會員以三千元左右利息標得」云云之不實詐
    術，向如附表一至附表三所示上開合會之活會會員子○○、
    陳慶華、張玉英、張麗瓊、林孟東、陳素霞、張朝壽、許淑
    芳、洪嘉興、呂秀珍、謝美玲、呂學峰、乙○○、壬○○、
    庚○○、辛○○、施清煙、戊○○、癸○○、寅○○、丑○○（即「阿財」）、丁○○（即「瑞發」）、甲○○（即「
    英宏」）、丙○○（即「桂英」）、卯○○○（即「阿淑」
    ）、施美玲（即「美玲」）、施美如（即「美如」）、詹黃
    依潔（即「阿蜜」）、洪志銘（即「志明」）、「美鳳」、
    「阿夏」、「家興」、「美子」、「紅雲」、「阿寶」、
    「阿敏」、「美雲」、「阿珠」、「金榜」、「玉」、「
    君君」、「富美」、「春滿」、「婉如」、「阿綿」、「阿
    樹」、「阿娥」、「勝力」、「莉莉」、「淑玲」、「阿周
    」、「阿枝」、「阿雪」、「芳草」、「阿蓮」、「榮如」
    、「阿敦」、「富美」、「珍珍」、「愛珠」、「小雲」、
    「淑芬」、「瓊芳」、「萬來」、「秀琴」、「阿滿」、「
    阿蘭」、「景南」、「阿梅」、「麗娟」、「阿美」、「秀
    金」、「奶油」、「桂美」、「美麗」、「明昭」、「呂小
    妹」、「呂小弟」等人各別詐得七千元左右之活會會款，均
    係以一行為同時向多數之活會會員詐欺會款，而同時侵害多
    數活會會員之財產法益，為一行為觸犯數罪名之想像競合犯
    ，均應依刑法第五十五條之規定，從一重處斷。被告先後十
    八次詐欺取財之行為，時間緊接，所犯構成要件相同，顯係
    基於概括犯意所為，為連續犯，應依刑法第五十六條之規定
    論以一罪，並加重其刑。原審本同上之見解，適用刑法第五
    十六條、第三百三十九條第一項、第五十五條，罰金罰鍰提
    高標準條例第一條前段，審酌被告於上揭時地因其個人在外
    債務問題，即先後向上開活會會員詐得計五百四十萬元以上
    之會款，及其上開犯罪之目的、手段、冒標次數詐得金額非
    少，危害人數眾多，雖被告於倒會後曾收取上開合會之死會
    會員部分會款，並由其丈夫謝超（另行處分不起訴確定）變
    賣所有之臺北縣三重市○○街一二五巷四號三樓之房地，償
    還上開活會會員部份債務，此有收據六紙及不動產買賣契約
    書影本乙份附卷可參（見八十九年度偵字第二一九七八號卷
    第八十二至八十七頁、九十一年度偵續字第四一號卷第六十
    八至七十頁），惟此僅屬杯水車薪，被告迄今仍未能與全體
    債權人達成民事和解（按告訴人癸○○已自行與被告達成民
    事和解，表示不再追究之意，見八十九年度偵字第二一九七
    八號卷第一百頁反面）或清償全部債務，而損及告訴人乙○○、辛○○、庚○○、壬○○、甲○○、丙○○、子○○、
    癸○○、寅○○、卯○○○、戊○○、丑○○、丁○○等人
    之權益與被告犯罪後之態度等一切情狀，量處有期徒刑一年
    八月。認事用法均無不合，量刑亦無不當，被告上訴意旨以
    伊將會錢拿去用是不得已的，伊有與他人處理，原審量刑太
    重，指摘原判決不當，經查被告詐欺會款本屬不法，自不能
    以不得已而塞責，且被告供稱：我不記得清償他人多少錢，
    又據告訴人子○○陳稱：我被被告倒會了84萬，但我實際支
    出的會錢有51萬多，被告倒會後有還我123510元，及告訴人
    卯○○○陳稱：我被被告倒了100多萬，被告倒會後還我10
    多萬（見本院94年5月10日筆錄第4頁），顯見被告僅清償活
    會會員小部分之債務而已，不能謂為已處理好，而其詐欺了
    五百四十萬元以上之會款，情節非輕，原審量處有期徒刑一
    年八月，實難謂其量刑太重，被告上訴為無理由，應予駁回
    。
據上論斷，應依刑事訴訟法第368條，判決如主文。
本案經檢察官黃東焄到庭執行職務。
中　　華　　民　　國　　94　　年　　5 　　月　　24　　日
                  臺灣高等法院刑事第二庭
                      審判長法  官  蔡  長  溪
                            法  官  林  俊  益
                            法  官  楊  貴  志
以上正本證明與原本無異。
不得上訴。
                            書記官  黃  德  煌
中　　華　　民　　國　　94　　年　　5 　　月　　24　　日
附錄：本案論罪科刑法條全文
中華民國刑法第339條
 (普通詐欺罪)
意圖為自己或第 3 人不法之所有，以詐術使人將本人或第 3 人
之物交付者，處五年以下有期徒刑、拘役或科或併科1000元以下
罰金。
以前項方法得財產上不法之利益或使第 3 人得之者，亦同。
前二項之未遂犯罰之。
附表一（每月五日開標之合會）：
┌──┬────────┬───────────────────────┐
│編號│詐欺之時間　　　│詐欺之活會會員　　　　　　　                  │
├──┼────────┼───────────────────────┤
│一  │８５、１０、２０│乙○○、壬○○、庚○○、辛○○、卯○○○（即阿│
├──┼────────┤淑）、丙○○、丑○○、「美鳳」、「阿夏」、「家│
│二  │８５、１２、５　│興」、「美子」等人。                　　　　　│
├──┼────────┤                                              │
│三  │８６、２、１　　│　　　　　　　　　　　　　　　　　            │
├──┼────────┤　　　　　　　　　　　　　　　　　　　　　　　│
│四  │８６、３、５　　│　　　　　　　　　　　　　　　　　　　　　　　│
├──┼────────┤　　　　　　　　　　　　　              　　　│
│五  │８８、５、５　　│　　　　　　　　　　                          │
├──┴────────┴───────────────────────┤
│備考：八十五年一月五日起會，每會一萬元，會員連會首計六十三會，每月十日│
│      下午一時在臺北縣三重市○○街四十一號癸○○之住處開標，每三個月加│
│　　　標一次，日期訂於四月二十日、七月二十日、十一月二十日、一月二十日│
│　　　以此類推，至八十八年十一月五日屆滿，採內標制。                  │
└───────────────────────────────────┘
附表二（每月十五日開標之合會）：
┌──┬────────┬───────────────────────┐
│編號│詐欺之時間　　　│詐欺之會員    　　　　　　　　　　　　　　　　│
├──┼────────┼───────────────────────┤
│一  │８５、１１、１５│施清煙、丑○○、洪志銘、丁○○、卯○○○、詹黃│
├──┼────────┤依潔、丙○○、甲○○、施美如、「紅雲」、「阿寶│
│二  │８６、５、１５　│」、「阿夏」、「阿敏」、「阿明」、「美雲」、「│
├──┼────────┤阿珠」、「金榜」、「玉」、「君君」、「富美」│
│三  │８６、６、３０　│、「春滿」、「婉如」等人。                    │
├──┼────────┤                                              │
│四  │８６、８、１５　│                                              │
├──┼────────┤                                              │
│五  │８６、１０、１５│                                              │
├──┼────────┤                                              │
│六　│８７、１、１５　│                                              │
├──┼────────┤                          　                  │
│七　│８７、５、１６　│                                              │
├──┼────────┤                                              │
│八  │８８、５、１５  │                                              │
├──┴────────┴───────────────────────┤
│備考：八十五年八月十五日起會，每會一萬元，會員連會首計六十一會，每月十│
│      五日下午一時在臺北縣三重市○○街四十一號癸○○之住處開標，自八十│
│      八年六月起每三個月加標一次，日期訂於六月三十日、九月三十日、十二│
│      月三十日，以此類推，至八十九年六月三十日屆滿，採內標制。        │
└───────────────────────────────────┘
附表三（每月十日開標之合會）：
┌──┬────────┬───────────────────────┐
│編號│詐欺之時間　　　│詐欺之活會會員 　　　　　　　　　　           │
├──┼────────┼───────────────────────┤
│一  │８８、２、２５　│子○○、陳慶華、張玉英、張麗瓊、林孟東、陳素霞│
├──┼────────┤、張朝壽、許淑芳、洪嘉興、戊○○、丁○○、黃睿│
│二  │８８、３、１０　│財、呂秀珍、謝美玲、呂學峰、施美玲、施美如、洪│
├──┼────────┤志銘、「阿綿」、「阿樹」、「阿娥」、「勝力」、│
│三  │８８、４、１０　│「莉莉」、「淑玲」、「阿周」、「阿枝」、「阿雪│
├──┼────────┤」、「芳草」、「阿蓮」、「榮如」、「阿敦」、「│
│四  │８８、５、１０　│富美」、「美雲」、「珍珍」、「愛珠」、「小雲」│
├──┼────────┤、「美子」、「淑芬」、「瓊芳」、「萬來」、「秀│
│五  │８８、５、２５　│琴」、「阿滿」、「阿蘭」、「景南」、「阿梅」、│
│　　│　　　　　　　　│「麗娟」、「阿美」、「秀金」、「奶油」、「桂美│
│　　│　　　　　　　　│」、「美麗」、「明昭」、「呂小妹」、「呂小弟」│
│　　│　　　　　　　　│等人。                              　        │
├──┴────────┴───────────────────────┤
│備考：八十七年八月十日起會，每會一萬元，會員連會首計六十七會，每月十日│
│      下午一時在臺北縣三重市○○街四十一號癸○○之住處開標，每三個月加│
│　　　標一次，日期訂於十一月二十五日、二月二十五日、五月二十五日、八月│
│　　　二十五日以此類推，至九十一年九月十日屆滿，採內標制。            │
└───────────────────────────────────┘
